臺灣臺南地方法院民事判決　　　　　　　 93年度訴字第978號
原　　　告　甲○○
訴訟代理人　施煜培律師
　　　　　　施承典律師
被　　　告　庚○○
　　　　　　戊○○
兼上列一人
訴訟代理人　丁○○　　住台南縣.
　　　　　　丙○○　　住台南縣.
兼上列一人
訴訟代理人　己○○　　住台南縣.
被　　　告　乙○　　　住台南縣.
上列當事人間請求分割共有物事件，經本院於民國94年7月12日
言詞辯論終結，判決如下：
    主      文
兩造共有坐落台南縣新市鄉○○段1910地號、地目旱、面積一０
二三平方公尺土地，同段1931地號、地目建、面積一九三０平方
公尺土地，同段2043地號、地目建、面積一０七三平方公尺土地
，應合併分割如附圖所示：Ａ及Ｂ部分面積合計一００七平方公
尺分歸原告與被告庚○○按應有部分各3分之2、3分之1之比例保
持共有；Ｃ部分面積三０一九平方公尺土地分歸被告乙○、己○○、丁○○、戊○○、丙○○按應有部分比例依序36分之8、36
分之7、36分之7、36分之7、36分之7之比例保持共有。
訴訟費用由兩造依如附表示訴訟費用分擔比例負擔。
    事實及理由
甲、程序方面：
（一）按共有物之分割，於共有人全體有法律上之利害關係，必
      須全體為之，故請求分割共有物之訴，屬於民事訴訟法第
      五十六條第一項所謂訴訟標的對於共有訴訟之各人，必須
      合一確定者，是以分割共有物之訴訟，應以其他共有人全
      體為被告，當事人適格始無欠缺，再按當事人應為送達之
      處所不明者，受訴法院得依聲請，准為公示送達，民事訴
      訟法第149條第一項第1款固定有明文，其立法意旨在於當
      事人應為送達之處所不明，或有其他不能送達之客觀情形
      ，以公告之方法而為送達，以免訴訟之延滯。查被告乙○
      就系爭土地，應有部分六分之一登記為被告乙○所有之事
      實，此有日據時期土地登記簿謄本及光復後土地登記簿謄
      本附卷可稽，據日據時期土地登記簿謄本上，被告住所記
      載為台南縣牛稠埔段二七五號，應認確有被告乙○其人，
      應無疑義，於有確切證據該人業已死亡前，應推定該人尚
      仍生存而有當事人能力，並得以之為被告，對之起訴。次
      查雖本院依上開住所，函查台南縣政府檢送設籍上開住所
      之戶籍資料結果，亦查無被告乙○之設籍資料，此僅證明
      被告乙○是否住所他遷不明而已，而被告乙○現尚無證據
      證明已死亡，自有當事人能力，且被告乙○住居所現既行
      方不明，原告聲請對被告乙○為公告送達，自應准許，再
      原告以被告乙○為當事人，並對於其他各共有人全體起訴
      ，其當事人適格應無欠缺，先予敘明。
（二）本件被告乙○未於言詞辯論期日到場，被告庚○○、己○○、丁○○、戊○○、丙○○則經合法通知，未於最後言
      詞辯論期日到場，核均無民事訴訟法第386條各款所列情
      形，爰依原告聲請，由其一造辯論而為判決。
乙、實體方面：
一、原告主張：
（一）坐落台南縣新市鄉○○段1910地號、地目旱、面積1,023
      平方公尺土地、同地段1931地號、地目建、面積1,930平
      方公尺土地及同地段2043地號、地目建、面積1,073平方
      土地均為兩造共有，兩造就上開三筆土地（下稱系爭土地
      ）應有部分如附表所示。系爭土地並無不能分割之情形，
      亦無不能分割之特約，請准予分割。又因上開三筆土地之
      共有人及應有部分均屬相同，又1910地號土地地目雖為旱
      ，但使用類別亦為乙種建築用地，三筆土地使用類別均相
      同，為使地盡其利，爰請求合併分割。
（二）因系爭土地上現有張家古厝，另南邊及北邊均有道路可對
      外通行，而被告己○○、丁○○、戊○○、丙○○均表示
      欲繼續保持共有，原告經與被告庚○○協調後，亦願意與
      被告庚○○繼續保持共有，並考量系爭土地上建物之完整
      性，請求分割方法如下：系爭三筆土地合併分割如附圖所
      示，但附圖Ａ、Ｂ部分無庸單獨分割，仍合併由原告與被
      告庚○○共同取得，並按原應有部分比例保持共有，待分
      割後再一起處分所分得之土地。
（三）並聲明：1.兩造共有之系爭土地應合併分割如附圖所示，
      但Ａ、Ｂ部分面積合併1,007平方公尺分歸原告與被告庚○○共同取得，並按原應有部分比例保持共有。2.訴訟費
      用由被告按系爭土地應有部分比例負擔。
二、被告答辯：
（一）被告己○○、丁○○、戊○○、丙○○：同意原告所提分
      割方案，願意繼續保持共有，亦願意與被告乙○繼續保持
      共有，土地上之建物大部分均由被告四人使用，其中古厝
      三合院部分係祖先所興建，內部西側有二間房間留給被告
      庚○○使用，土地上之建物均欲保留。
（二）被告庚○○：同意原告所提分割方案，願意與原告繼續保
      持共有分得北邊土地後，將來再與原告一併處分。
（三）被告乙○則未於言詞辯論期日到場，亦未提出書狀作何陳
      述。
三、查原告起訴主張系爭三筆土地為兩造分別共有，應有部分如
    附表所示，兩造間並無不能分割之約定，亦無不能分割之情
    形，因被告乙○行方不明，無法達成協議等情，業據提出地
    籍圖謄本一件、土地登記謄本三件為證，被告對於兩造間無
    不能分割之約定、無不能分割之情形、各該土地登記事項及
    前經本院新市簡易庭93年度新調字第25號分割共有物事件調
    解不成立等情，並無爭執，堪信原告此部分主張為真實。
四、按各共有人除共有物之使用目的不能分割或契約訂有不分割
    之期限者外，得隨時請求分割共有物；共有物之分割，依共
    有人協議之方法行之，分割之方法，不能協議決定者，法院
    得因任何共有人之聲請，命為左列之分配：一以原物分配於
    各共有人。二變賣共有物，以價金分配於各共有人，民法第
    823條第1項及第824條第2項有明文規定。原告主張兩造為系
    爭土地之共有人，應有部分如附表所示，系爭土地並無不能
    分割之情形，且共有人又無不分割之特約，惟對於分割方法
    迄未能達成協議之事實，為兩造所不爭，已如前述。從而，
    原告依上揭規定，請求合併分割系爭土地，自無不合，應予
    准許。
五、次按共有物之分割，應由法院依民法第824條命為適當之分
    配，不受當事人主張之拘束。又分割共有物時，法院應參酌
    當事人之聲明、共有物之性質、經濟效用及全體共有人之利
    益等因素公平為之。經查：
（一）系爭土地為狹長形、呈南北走向，自北由南依序為1910地
      號、1931地號及2043地號，三筆土地並無明顯界限加以區
      隔，北側有寬約10米之社區道路，南側亦有寬約10 米之
      社區道路可對外通行，其餘東、西兩側均鄰接他人土地無
      法對外通行，1910地號土地上有種植香蕉及果樹數顆，另
      有瓜棚及雞寮，另以塑膠布搭建網市菜圃二間，1931 地
      號土地西側興建有鐵皮屋頂平房一間、北側有三合院古厝
      一棟、三合院古厝東側沿南搭建有廁所及磚造平房等建物
      ，2043地號土地東側鋪設有磚造道路、中間部分歸劃有草
      坪、西側部分搭建有茅房及鐵皮房屋一間與1931地號西側
      之建物連成一體，上開鐵皮屋、廁所及茅房等均為被告己○○等四人之父親所興建，現由被告己○○等人共同使用
      ，三合院古厝係由被告己○○等人之祖父所興建，中間旁
      邊之西側廂房及廚房等由己○○等人使用，旁邊的二房係
      由被告庚○○使用，中間之公廳則係由親族共同使用，東
      側廂房亦由被告己○○等人使用，有本院93年10月1日勘
      驗筆錄附卷可稽，且經本院囑託台南縣新化地政事務所派
      員測量，製有93年10月1日複丈成果圖在卷足按，並有照
      片供參。是以原告訴請將系爭土地合併分割，顯能增進土
      地之經濟效用，亦符合系爭土地目前使用情形，且為兩造
      所同意，自應准許。
（二）又原告經與被告庚○○協調後，同意分割後繼續保持共有
      。被告己○○等四人亦表示：其等為兄弟關係，同意將四
      人應有部分分成一份，繼續保持共有，且為保留張家三合
      院古厝之完整性，願與被告乙○繼續保持共有等語，上開
      意見，既為兩造之意願，且使系爭土地不致過於細分，並
      能保留三合院古厝之完整，有利土地整體利用及經濟效益
      ，及對於系爭土地之分割亦無窒礙難行之處，本院應予尊
      重。
（三）茲因系爭土地中間搭建有三合院古厝及其他建物，南側部
      分亦有被告己○○等人所共有之鐵皮平房等建物，大抵均
      為被告己○○等人所居住使用，北側部分雖有菜圃等，但
      被告己○○等人表示欲分得南側部分土地，以保留建物，
      而原告及被告庚○○亦表示願意分得北側部分之土地等情
      ，業據兩造陳明在卷，並達成共識同意以原告提出之如附
      圖所示之分割方案分割，而被告乙○雖未到場表示意見，
      然亦未具狀反對繼續與被告己○○等人保持共有，本院審
      酌附圖所示之分割方案，合於兩造之意願，不致使全體共
      有人間分割利益有失均衡，且該方案亦與系爭土地使用狀
      況及位置相符，及為保留三合院古厝之完整性等情，認依
      原告所主張，將系爭土地予以合併分割如後附圖所示：編
      號Ａ部分面積336平方公尺、Ｂ部分面積671平方公尺，合
      計1,007平方公尺土地分歸原告與被告庚○○共同取得，
      並按原應有部分比例即各3分之2、3分之1之比例保持共有
      ；編號Ｃ部分面積3,019土地分歸被告乙○、己○○、丁○○、戊○○與丙○○共同取得，各按應有部分36分之8
      、36分之7、36分之7、36分之7、36分之7之比例保持共有
      ，應符合各共有人之全體利益，爰依該方案分割系爭土地
      如主文第一項所示。
六、本件原告雖勝訴，惟本件係因分割共有物涉訟，由敗訴之被
    告負擔訴訟費顯失公平，本院爰審酌各共有人之應有部分比
    例，依民事訴訟法第81條之1規定，命勝訴之原告亦負擔一
    部分之訴訟費用，併予敘明。
七、結論：本件原告之訴為有理由，依民事訴訟法第385條第1項
    前段、第78條、第80條之1，判決如主文。
中　　華　　民　　國　　94　　年　　7　　月　　 22　　日
                  民事第四庭    法　官　童來好
以上正本係照原本作成
如對本判決上訴，須於判決送達後20日內向本院提出上訴狀
中　　華　　民　　國　　94　　年　　7　　月　　 22　　日
                                書記官　卓春成
附表：
    ┌───────┬─────────────┬─────────┐
    │    共有人    │應有部分及訴訟費用分擔比例│  備　　　　　註  │
    ├───────┼─────────────┼─────────┤
    │原告甲○○    │  　 ６分之１             │                  │
    ├───────┼─────────────┼─────────┤
    │被告庚○○　  │   １２分之１　　　　　   │　　　　　　　　　│
    ├───────┼─────────────┼─────────┤
    │被告乙○      │   　６分之１　           │                  │
    ├───────┼─────────────┼─────────┤
    │被告己○○    │   ４８分之７　　　　     │　　　　　　　　　│
    ├───────┼─────────────┼─────────┤
    │被告丙○○　  │   ４８分之７  　　　　　 │　　　　　　　　　│
    ├───────┼─────────────┼─────────┤
    │被告丁○○    │   ４８分之７             │                  │
    ├───────┼─────────────┼─────────┤
    │被告戊○○    │   ４８分之７             │                  │
    └───────┴─────────────┴─────────┘
本件起訴日期：民國93年6月15日。
